ACORDAO-COMPLETO-2524455

ACÓRDÃO 129/2022 ATA 2/2022 - PLENÁRIO

VISTOS, relatados e discutidos estes autos de representação com pedido de medida cautelar, formulada por Antônio Venâncio da Silva Empreendimentos Imobiliários Ltda. (00.320.523/0001-15) , no âmbito da qual se alega irregularidades na condução do Chamamento Público 47383/2021, sob a responsabilidade da Centrais Elétricas do Norte do Brasil S/A (Eletronorte) , cujo objeto é a locação de imóvel comercial, sob o modelo built to suit  (BTS) , customizado para atender às necessidades daquela Sociedade de Economia Mista,
ACORDAM os Ministros do Tribunal de Contas da União, reunidos em Sessão Plenária, diante das razões expostas pelo Relator, em:
9.1. conhecer da representação formulada por Antônio Venâncio da Silva Empreendimentos Imobiliários Ltda., satisfeitos os requisitos de admissibilidade constantes no art. 87, § 2º, da Lei 13.303/2016, c/c o art. 237, inciso VII e parágrafo único, do Regimento Interno/TCU, e no art. 103, § 1º, da Resolução - TCU 259/2014, para, no mérito, considerá-la improcedente;
9.2. determinar o envio de cópia da presente decisão, bem como do voto e do relatório que a acompanham, à Secretaria da Receita Federal para, querendo, verificar a regularidade do recolhimento de imposto de renda incidente sobre os aluguéis percebidos pela Antônio Venâncio da Silva Empreendimentos Imobiliários Ltda., durante o contrato firmado com a Eletronorte;
9.3.  dar ciência à Eletronorte e ao representante do teor deste acórdão, destacando que o relatório e o voto o fundamentam podem ser acessados por meio do endereço eletrônico www.tcu.gov.br/acordaos;
9.4. arquivar os presentes autos, nos termos do art. 169, III, do Regimento Interno deste Tribunal.

Representação sobre possível irregularidade na locação de imóvel comercial, sob o modelo built to suit (BTS), customizado para atender às necessidades da Eletronorte, incluindo mobiliário e demais serviços necessários ao funcionamento, à manutenção e à segurança das instalações.

Centrais Elétricas do Norte do Brasil S.A.

3. Representante/Responsáveis:  
3.1. Representante: Antônio Venâncio da Silva Empreendimentos Imobiliários Ltda. (00.320.523/0001-15)

13.1. Ministros presentes: Bruno Dantas (na Presidência), Walton Alencar Rodrigues, Augusto Nardes, Aroldo Cedraz, Raimundo Carreiro (Relator) e Jorge Oliveira.
13.2. Ministros-Substitutos convocados: Augusto Sherman Cavalcanti e André Luís de Carvalho.
13.3. Ministros-Substitutos presentes: Marcos Bemquerer Costa e Weder de Oliveira.

RAIMUNDO CARREIRO

Adoto como Relatório e com os ajustes necessários, nos termos do art. 1º, § 3º, inciso I, da Lei 8.443/92, a derradeira instrução de peça 86, produzida pela Secretaria de Controle Externo de Aquisições Logísticas (Selog) , que sumariza adequadamente o trâmite processual e que foi endossada pelo Diretor da Subunidade (peça 87) :
 "INSTRUÇÃO DE ANÁLISE DE OITIVA E DILIGÊNCIA
A. IDENTIFICAÇÃO DO PROCESSO 
TC Processo 040.792/2021-8 				Conhecimento. Mérito. Improcedência.  
UNIDADE JURISDICIONADA 					UASG 
Centrais Elétricas do Norte do Brasil S/A (Eletronorte) 	 	910809 
REPRESENTANTE 			CNPJ 			PROCURAÇÃO 
Antônio 	Venâncio 	da 	Silva 
Empreendimentos Imobiliários Ltda. 	00.320.523/0001-15 	Peças 20 e 74-75 
OBJETO DA CONTRATAÇÃO 
Locação de imóvel comercial, sob o modelo "built to suit" (BTS) , customizado para atender às necessidades da Eletronorte, incluindo mobiliário e demais serviços necessários ao funcionamento, à manutenção e à segurança das instalações (peça 5, p. 1) . 
PROCED. AUX. DE CONTR.   	MODALIDADE   		NÚMERO CONTRATO 
Não se aplica 			(dispensa de licitação) 	4500048802 
MODO DE DISPUTA 			CRITÉRIO DE JULGAMENTO 
Não se aplica (dispensa de licitação) 	Não se aplica 
VIGÊNCIA 
Cinco anos, podendo ser prorrogado nos termos do art. 3º da Lei 8.245/1991 (peça 62, p. 5)  
VALOR CONTRATADO 
R$ 53.368.242,50 para o período de cinco anos (peça 62, p. 4) 
LEGISLAÇÃO QUE REGE O CERTAME 
Lei 13.303/2016 (Lei das Estatais) e Regulamento próprio da entidade 
FASE DO CERTAME 
O Chamamento Público 47383/2021 foi aprovado pela Diretoria Executiva e pelo Conselho de Administração, conforme Resolução de Diretoria RD-0289/2021, de 30/8/2021 e Deliberação do Conselho 	de 	Administração - DEL 0079/2021, de 22/9/2021 (peças 51-52) . 	
O Contrato 4500048802 foi assinado em 22 de setembro de 2021 (peça 62) . A mudança para o novo imóvel estava prevista para ocorrer em 20/12/2021, mas pôde ser iniciada em a partir do dia 10/12 em razão da entrega antecipada do edifício, devidamente customizado conforme previsão contratual (peça 84) . 
B. HISTÓRICO 
1.	O representante alega, em síntese, que (peça 1 e peça 26, p. 1-2) : 
a)	em 1º/7/2016, firmou com a Eletronorte contrato de locação de imóvel comercial com vista à manutenção da sede da empresa no SCN, Quadra 6, Conjunto A, Blocos B e C, do Edifício SuperCenter Venâncio 3000, contrato esse que se encontra prorrogado por tempo indeterminado; 
b)	no curso da locação, a Eletronorte promoveu o Chamamento Público 47383/2021, de 26/5/2021, com o objetivo de procurar imóveis para abrigar sua sede, consignando que a contratação pretendida deveria seguir o disposto no art. 54-A da Lei 8.245/1991 (built to suit - BTS) , em que o imóvel é construído ou reformado especificamente para atender às necessidades do seu futuro locatário; 
c)	participou do Chamamento Público 47383/2021 com o imóvel onde a Eletronorte está situada desde 1982 e ofertou o menor preço, com diferença para o segundo colocado de 52,5%, equivalentes a R$ 3.696.135,14, já computado todo o custo de ocupação (aluguel + condomínio + IPTU) ; 
d)	a proposta apresentada pela representante foi a única que seria precedida de prévia reforma para adequar o imóvel ofertado às necessidades da Eletronorte; 
e)	a proposta apresentada pela empresa vencedora WTY Investimentos Imobiliários S/A. consiste de imóvel novo já construído, o que afronta a modelagem BTS prevista no item 1.1 do Edital do Chamamento Público 47383/2021; 
f)	a escolha da Eletronorte não se revestiu dos requisitos necessários à caracterização do modelo BTS descrito no art. 54-A da Lei 8.245/1991, uma vez que não se trata de aquisição para edificação ou reforma substancial, como foi o caso da proposta apresentada pela representante, que se propôs a realizar a reforma de todo o imóvel ofertado para adequá-lo às necessidades da Eletronorte; 
g)	a empresa vencedora - WTY Investimentos Imobiliários S/A. - foi beneficiada pela escolha realizada pela Eletronorte, visto que se trata de imóvel novo, ainda não ocupado, em que não será necessária a realização da reforma substancial de que trata o art. 54-A da Lei 8.245/1991, constituindo verdadeiro tratamento diferenciado em relação às demais licitantes, sobretudo, em relação à representante; 
h)	pelo modelo de contratação adotado pela Eletronorte, a multa contratual atribuída no caso de rescisão consiste no pagamento da integralidade da locação, tendo em vista a aquisição, construção ou reformas substanciais necessárias para ocupação do imóvel ofertado; 
i)	a Eletronorte será alvo de privatização, conforme Medida Provisória 1031/2021, convertida na Lei 14.182/2021, e a assunção de obrigação futura imposta à empresa pelos próximos cinco anos faz com que a contratação não seja razoável, sobretudo na modalidade built to suit; 
j)	não há economicidade na contratação pretendida, uma vez que a representante apresentou proposta no valor de R$ 6.977.513,36 - para o imóvel onde a Eletronorte está sediada desde 1982 - enquanto a empresa WTY Investimentos Imobiliários S/A. cotou valor locatício anual de R$ 10.673.648,50, evidenciando diferença anual de R$ 3.696.135,14 e de R$ 18.480.675,70 para os cinco anos de contrato; e 
 i) a Eletronorte deixou de avaliar os custos para desmobilização do local atual para a nova sede, custos esses que em 2016 montavam a R$ 8.000.000,00. 
2.	A instrução inicial considerou que não havia como concluir acerca dos pressupostos para concessão de medida cautelar e propôs a oitiva prévia da Eletronorte nos seguintes termos (peça 26) : 
34.2. realizar a oitiva prévia da Centrais Elétricas do Norte do Brasil S/A - Eletronorte, com fulcro no art. 276, § 2º, do Regimento Interno deste Tribunal para que, no prazo de cinco dias úteis, se pronuncie, referente ao Chamamento Público 16671/2019, acerca da existência dos pressupostos da medida cautelar pleiteada e acerca dos indícios de irregularidade indicados nesta instrução, em especial quanto aos seguintes tópicos: 
a)	quanto ao aspecto da economicidade da contratação, demonstrar, de forma sintética, a motivação para a escolha da proposta da empresa WTY Investimentos Imobiliários S/A, no valor mensal total de R$ 10.673.648,50, enquanto há informação preliminar de que a menor proposta do certame, apresentada pela empresa Antônio Venâncio da Silva Empreendimentos Ltda., foi de R$ 6.977.513,26, portanto, 34,2% menor; 
b)	informar o valor dos custos mensais atuais com a locação (IPTU e condomínio) do prédio onde funciona a empresa ao longo dos últimos doze meses, bem como de outros serviços remunerados, se houver, previstos como de despesa incluída nesses custos, e discriminação (por descrição/natureza, valor e justificativa) daqueles previstos quanto à nova contratação; 
c)	informar as razões para deixar de considerar os custos com desmobilização e mudança na atual contratação decorrente do Chamamento 47383/2021 ou, se for o caso, informar esses custos e o quanto impactam em cada uma das propostas das licitantes participantes; 
d)	informar da inclusão, em Estudo Técnico Preliminar (ETP) ou equivalente, de avaliação técnica quanto ao impacto da hipótese de processo de desestatização de que trata Lei 14.182/2021 na contratação de locação da nova sede, com vigência de pelo menos dez anos, dada a possibilidade de privatização, incorporação, fusão ou até mesmo de extinção da empresa, apresentando cópia do documento e/ou síntese das conclusões adotadas que embasaram a decisão pela contratação; 
e)	informar a respeito da possível descaracterização da modelagem built to suit (BTS) na contratação adotada pela estatal decorrente do Chamamento Público 47383/2021, na medida em que a edificação ofertada pela empresa WTY Investimentos Imobiliários S/A não teria sido construído sob medida para atender a todas as necessidades da Eletronorte e nem teria sido alvo de substancial reforma para tal propósito, como caracteriza esse tipo de contratação o art. 54-A da Lei 8.245/1991; 
f)	informar a situação atual do Chamamento 47383/2021; 
g)	esclarecer, de forma sintética, quanto ao motivo da descontinuidade do Chamamento Público 28253/2020, acompanhado, conforme aplicável, de cópia de parecer técnico-jurídico emitido pela empresa, adotado para motivação da decisão; h) demais informações que julgar necessárias; e 
i) designação formal de interlocutor que conheça da matéria para dirimir eventuais dúvidas, informando nome, função/cargo, e-mail e telefone de contato; 
3.	A proposta inicial contou com a anuência da Unidade Técnica (peça 27) . 
4.	O Ministro-Relator acolheu em parte, a proposição preliminar da Unidade Técnica, dela divergindo quanto à classificação do feito, que, nos termos do art. 113, § 1º, da Lei 8.666/1993, art. 87, § 2º, da Lei 13.303/2016 c/c art. 237, inciso VII, do Regimento Interno deste Tribunal, deveria ser conhecido como representação, e não como denúncia. Ademais, determinou que se alertasse os gestores no sentido de que eventual consumação de irregularidades decorrentes do prosseguimento injustificado dos atos vinculados ao Chamamento Público 47383/2021 sujeitaria os responsáveis às sanções previstas na Lei 8.443/1992 (peça 28) . 
5.	Após a oitiva prévia quanto às alegações do representante e demais questões levantadas por esta Unidade Técnica, foi realizada nova instrução (peça 64) , propondo a realização de nova oitiva e diligência à Eletronorte, bem como oitiva à empresa contratada (WTY Investimentos Imobiliários S/A) . O Relator, em seu despacho à peça 67, acolheu a proposta em sua essência: 
6.	Exposta a matéria, e com base no art. 11 da Lei 8.443/1992, DECIDO: 
6.1.	indeferir o pedido de concessão de medida cautelar formulado pela representante; 
6.2.	realizar a oitiva das Centrais Elétricas do Norte do Brasil S/A (Eletronorte) , com amparo no art. 250, V, do Regimento Interno/TCU, para que, no prazo de cinco dias, se pronuncie quanto aos seguintes pontos relativos ao Chamamento Público 47383/2021 e ao Contrato 	4500048802: 	  
a)	ausência, no Edital do Chamamento Público 47383/2021 e no respectivo Relatório de Julgamento, de critérios objetivos que permitam avaliar a razoabilidade do desembolso de R$ 2.681.296,88 (considerando a economia de energia e água) a mais ao ano em virtude das diferenças qualitativas do Edifício Portinari em relação ao Edifício Venâncio, e consequentemente, a economicidade da escolha da proposta WTY Investimentos Imobiliários S/A frente à proposta da Antônio Venâncio da Silva Empreendimentos Imobiliários Ltda., em consonância com o princípio da economicidade previsto no art. 31 da Lei 13.303/2016;  
b)	assinatura do Contrato 4500048802 em 22/9/2021, cerca de dois meses após a publicação da Lei 14.182/2021, estabelecendo, em sua Cláusula 6.1, prazo de locação de cinco anos, mesmo diante da perspectiva de privatização da empresa em 2022 ou em prazo muito inferior ao estabelecido contratualmente; 
c)	assinatura do Contrato 4500048802 em 22/9/2021, cerca de dois meses após a publicação da Lei 14.182/2021, estabelecendo, em sua Cláusula 16ª, multa rescisória no percentual de 40% (quarenta por cento) calculada sobre a multiplicação do valor do aluguel pelo número de meses restantes para o fim do período contratado, mesmo diante da perspectiva de privatização da empresa em 2022 ou em prazo muito inferior ao estabelecido contratualmente; 
d)	ausência, no Contrato 4500048802, de cláusulas disciplinando os direitos e deveres das partes em caso de privatização da empresa, haja vista que sua assinatura ocorreu cerca de dois meses após a publicação da Lei 14.182/2021. 
6.3.	realizar, nos termos do art. 250, V, todos do Regimento Interno/TCU, a oitiva da sociedade empresária WTY Investimentos Imobiliários S/A (CNPJ 15.827.832/0001-53) para, no prazo de cinco dias, manifestar-se, caso queira, sobre os fatos constantes no 6.2 acima; 
6.4.	diligenciar as Centrais Elétricas do Norte do Brasil S/A (Eletronorte) , com fundamento nos artigos 157 e 187 do Regimento Interno/TCU, para que, no prazo de cinco dias, encaminhe cópia dos seguintes documentos e/ou esclarecimentos relativos ao Contrato 4500048802 firmado com a empresa WTY Investimentos Imobiliários S/A: 
a)	datas de início e término da execução das adequações para customização do imóvel; 
b)	data prevista para mudança da Eletronorte; e 
c)	valores pagos até o momento, discriminados mês a mês; 
6.5.	determinar a remessa cópia do presente despacho e instrução anexa às Centrais Elétricas do Norte do Brasil S/A (Eletronorte) e à sociedade empresária WTY Investimentos Imobiliários S/A; 
6.6.	informar à Eletronorte e à sociedade empresária WTY Investimentos Imobiliários S/A, que o presente processo está pautado para a sessão plenária a ser realizada no dia 1º de dezembro de 2021; 
6. Promovida a oitiva e diligência quanto às alegações do representante e demais questões levantadas por esta Unidade Técnica, passa-se a analisar as respostas apresentadas, tópico a tópico, conforme transcrição/contextualização a seguir.  
C. HISTÓRICO DE COMUNICAÇÕES 	
DESPACHOS DO RELATOR  	Peças 67 e 80 	15/12/2021 
OFÍCIOS ENCAMINHADOS PELO TCU 
À entidade 	Ofício 66025/2021-TCU/Seproc, de 22/11/2021 (peça 69) 
À entidade 	Ofício 66207/2021-TCU/Seproc, de 22/11/2021 (peça 70) 
À sociedade empresária 	Ofício 66206/2021-TCU/Seproc, de 22/11/2021 (peça 71) 
D. DOCUMENTOS APRESENTADOS EM RESPOSTA À OITIVA PELA UNIDADE JURISDICIONADA 
- Resposta de comunicações (oitiva e diligência) - (peça 77) . 
PELA SOCIEDADE EMPRESARIAL 
-	Resposta de oitiva (peça 85) ; e 
-	Laudo de avaliação do imóvel (peça 82) . 
E. EXAME TÉCNICO 
Item : realizar a oitiva das Centrais Elétricas do Norte do Brasil S/A (Eletronorte) , [...] para que [...] se pronuncie quanto aos seguintes pontos relativos ao Chamamento Público 47383/2021 e ao Contrato 4500048802: a)  ausência, no Edital do Chamamento Público 47383/2021 e no respectivo Relatório de Julgamento, de critérios objetivos que permitam avaliar a razoabilidade do desembolso de R$ 2.681.296,88 (considerando a economia de energia e água) a mais ao ano em virtude das diferenças qualitativas do Edifício Portinari em relação ao Edifício Venâncio, e consequentemente, a economicidade da escolha da proposta WTY Investimentos Imobiliários S/A frente à proposta da Antônio Venâncio da Silva Empreendimentos Imobiliários Ltda., em consonância com o princípio da economicidade previsto no art. 31 da Lei 13.303/2016; 
Fundamento legal ou jurisprudencial: art. 31 da Lei 13.303/2016 
Contextualização: 
7. Conforme consignado na instrução anterior (peça 64) , apesar de a diferença entre as propostas relativas ao Edifício Portinari em comparação à do Edifício Venâncio ser de R$ 3.696.135,14, havia a projeção de economia, ao longo do prazo de locação, de energia elétrica e consumo de água decorrente da existência, no imóvel da empresa WTY Investimentos Imobiliários S/A de estrutura de geração de energia fotovoltaica, sistema de reutilização de água, sistemas de automação e gestão dos recursos de água e energia elétrica, bem como da possibilidade de resgate de crédito de carbono, o que reduziria a diferença entre as propostas para R$ 2.681.296,88 ao ano, como se pode constatar na peça 49, p. 8-13, e peça 50, p. 12-14. 
Manifestação da Unidade Jurisdicionada sobre os indícios de irregularidades (peça 77, p. 3-16) : 
a)	um dos critérios mais importantes de avaliação da razoabilidade do novo contrato foi a instabilidade e os valores altos pagos a título de condomínio no Edifício Venâncio; em que pese o aluguel ter um valor fixo, o condomínio sofre de acordo com a vontade do administrador, sem que a Eletronorte possa controlar tais despesas; nesse sentido, apresentou as tabelas com os valores pagos nos últimos cinco anos (peça 77, p. 4) , contendo, em suma os seguintes valores anuais: a) 2017: R$ 7.997.253,18; b) 2018: R$7.315.077,05; c) 2019: R$ 7.854.171,40; d) 2020: R$ 4.960.010,15; e) 2021: R$ 4.969.821,00; 
b)	na época em que a Eletronorte decidiu fazer a chamada pública (a primeira delas, em 2019) , os valores cobrados a título de condomínio eram altíssimos; após discussões entre a Eletronorte e a locadora do Edifício Venâncio, os valores começaram a baixar significativamente; não há, contudo, segurança quanto a essa cobrança, sendo certo que a Eletronorte estava sempre exposta ao risco do descontrole dessa despesa; 
c)	em relação à proposta da Venâncio, por ser um edifício multiusuário, cabe ressaltar que, sobre o valor do aluguel haverá um índice de reajuste previamente definido em contrato e aplicado anualmente, o que não ocorre com o valor do condomínio, o qual poderá ser reajustado inúmeras vezes em percentuais que fogem do controle da Eletronorte, que seria apenas mais uma empresa ocupando o prédio, atualmente com várias lojas e salas desocupadas, o que resulta em rateio para os poucos condôminos; 
d)	ademais, a área oferecida pelo Edifício Venâncio, por estar localizada em torre de um shopping, naturalmente, exigirá um contingente de empregados muito maior, com um custo de pessoal elevado para ser também rateado, o mesmo ocorrendo com consumo de energia e água; de outra banda, o novo contrato com a WTY foi ajustado em diferentes condições, pois a Eletronorte será a única usuária do prédio; 
e)	na sequência, abordou os benefícios por se tratar de condomínio monousuário, apresentando os seguintes argumentos: e.1) se os lojistas do shopping e demais proprietários descontrolam os gastos, a Eletronorte tem que arcar com isso; e.2) os valores de condomínio abraçavam também os interesses dos demais usuários, tais como segurança e horário de funcionamento do shopping; c) do contrário, em um edifício monousuário, a Eletronorte poderá estender ou reduzir horários de funcionamento do prédio, de acordo com as necessidades e orçamento da empresa; e d) redução da quantidade de mão de obra a ser empregada, conforme tabelas à peça 77, p. 5-6;  
f)	em seguida, tratou dos custos de manutenção do prédio antigo, alegando o seguinte: 
f.1) outro ponto a considerar na análise da vantajosidade do novo prédio é a redução de gastos com manutenção de uma estrutura já velha; f.2) se tornou comum na Eletronorte a reclamação de empregados quanto ao estado do piso, das cortinas, do ar-condicionado, das divisórias, itens que apenas a manutenção não seria suficiente para os tornar adequados, sendo necessário reformar e trocar muita coisa; f.3) as tabelas à peça 77, p. 6-7 evidenciam custos de manutenção superiores a R$ 3 milhões por ano, reformas essas que, além de serem significativas, causam bastante transtorno no dia-a-dia dos empregados, que têm que se deslocar de suas estações de trabalho e ficam sujeitos ao barulho, sujeira e demais infortúnios de uma reforma; 
g) ato seguinte, elencou os benefícios do reforço da marca de uma empresa de energia em um prédio sustentável, no sentido de que um prédio carrega a marca da empresa nele sediada: 
g.1) sua estrutura, materiais, características, localização e conceitos como acessibilidade, segurança e, sobretudo, os aspectos de sustentabilidade contribuem para a consolidação de uma imagem valorada; g.2) o espaço físico ocupado está diretamente relacionado com a marca e com os compromissos assumidos pela empresa, seja nos seus valores, no Planejamento Estratégico ou nos compromissos firmados com entidades externas e com a sociedade; g.3) alocar a Eletronorte em espaços físicos alinhados ao seu propósito é uma ferramenta que contribui para o desenvolvimento de estratégias de veiculação da mensagem das empresas Eletrobras e o fortalecimento do posicionamento corporativo; g.4) busca-se evidenciar a marca da Eletronorte, escondida na fachada do imóvel ocupado anteriormente; g.5) como o shopping tem diversos estabelecimentos comerciais, a marca fica misturada a outras que não agregam qualquer valor aos objetivos empresariais da Eletronorte; g.6) no novo prédio, por se tratar de condomínio monousuário, a Eletronorte poderá usufruir de uma fachada mais adequada ao marketing empresarial da porta de entrada da empresa, a exemplo do que fez a Eletrobras, cuja entrada conta com  um mapa do Brasil iluminado, que mostra a sua forte atuação no mercado energético, se posicionando como uma gigante empresa; g.7) evidencia o compromisso ambiental da Eletronorte, que nasceu na Amazônia e carrega consigo a história de investir em desenvolvimento sustentável antes mesmo de qualquer legislação prever essas ações; g.8) o conceito da edificação estará associado e contribuirá fortemente para compromissos priorizados pelo Plano Diretor de Negócios e Gestão, como os Objetivos de Desenvolvimento Sustentável (ODS) priorizados no planejamento, como o ODS 7 Energias Renováveis, ODS 9, Inovação e Infraestruturas, ODS 11, Cidades e Comunidades Sustentáveis, ODS 12, Consumo e Produção Responsáveis, ODS 13, Combater as Alterações Climáticas e ODS 15, Vida Terrestre; g.9) apesar de os empreendimentos "verdes" custarem de 1% a 7% mais do que um empreendimento comum, o gasto operacional é reduzido de 8% a 9%; a certificação também proporciona redução de 30% no consumo de energia, de 80% dos resíduos sólidos e de até 35% nas emissões de gases de efeito estufa; assim, além de oferecer conforto e bem-estar aos ocupantes, os empreendimentos sustentáveis proporcionam aumento da produtividade dos funcionários, já que um edifício nesses moldes prioriza aspectos como a boa iluminação natural, produtos sem teor de compostos orgânicos voláteis (que podem ocasionar cheiro forte) e controle de qualidade do ar; 
h)	ainda no tocante aos benefícios do reforço de marca, tratou do impacto no valor das ações da companhia negociadas em bolsa de valores (peça 77, p. 10-11) , no sentido de que o papel das empresas na sociedade tem mudado nos últimos anos, não sendo suficiente entregar o proposto e gerar lucro, uma vez que, se a empresa não está de acordo com os padrões ESG (environmental, social and governance) , que representam uma tendência global, ela pode sofrer consequências e perder valor no mercado; de outra banda, aquela que adota essas boas práticas pode aumentar sua lucratividade e ganhar mais valor de mercado no longo prazo; por fim, quanto a esse ponto, destacou que pilares do ESG passaram a ser fundamentais nas análises dos riscos e nas tomadas de decisões dos investidores, tendo como consequência que as gestoras e os fundos de investimentos passaram a aportar menos em empresas que não se preocupam com a sustentabilidade; 
i)	outro aspecto a ser computado na diferença entre as propostas dos dois prédios em questão é o relativo ao estacionamento, em razão da diferença de vagas oferecidas, e considerando que o próprio Edifício Venâncio aluga uma vaga no Shopping ID, por aproximadamente R$ 300,00 mensais, isto representa uma vantagem para a Eletronorte, porquanto estão sendo oferecidas 180 vagas a mais pela WTY (Edifício Portinari) ; 
j)	também apontou o exemplo da Polícia Federal, uma vez que, apesar de esta não competir no mercado, o marketing e a imponência da atual sede reforçam sua posição institucional peça 77, p. 11-13) ; 
k)	na sequência, tratou da regularidade do Chamamento Público 47838/2021 (peça 77, p. 13-14) , ao qual se apresentaram oito interessadas, das quais a Eletronorte habilitou cinco a participarem do chamamento; 
 l) o julgamento das propostas foi realizado segundo critérios tanto quantitativos quanto qualitativos, a saber: fatores de conveniência; qualidade das edificações; disposição de planta e forma de ocupação; segurança; e custos (aluguel, condomínio e IPTU) ; nesse sentido, o item 6.2 do edital: 
6.2. A classificação e seleção da melhor proposta, dentre as pré-qualificadas, levará em consideração, em especial: a sua localização, condições de acessibilidade, instalações elétricas, sanitárias e hidráulicas, estrutura física, nível de eficiência da edificação, o valor pretendido para a futura locação e o prazo de carência oferecido para realização dos reparos necessários, se for o caso, conforme os pareceres das gerências da ELETRONORTE relacionados às adequações do prédio. 
m)	o processo de qualificação das empresas habilitadas mostrou que a empresa WTY Investimentos Imobiliários S/A obteve a melhor pontuação, sendo escolhida como melhor alternativa à instalação da sede da Eletronorte, e que, apesar do maior investimento, a proposta oferecida pela WTY apresenta vantagens inquestionáveis com relação às demais concorrentes, sendo importante ressaltar alguns desses aspectos: primeira locação, edificação nova, padrão superior de acabamento, composição dos espaços, edificação monousuária, entre outros fatores; 
n)	na questão da adequação da edificação, como mudanças de layout e os serviços consequentes, a proposta oferecida pela WTY também apresenta vantagens, pois teria um impacto melhor, isto é, menos tempo de reforma, menos incômodo aos empregados; de outra banda, o Edifício Venâncio é uma edificação antiga que, mesmo com a reforma indicada em proposta, permaneceria com problemas inerentes ao seu padrão arquitetônico para uma solução adequada, de utilização do edifício de forma compartilhada com outros locatários, fato esse agravado pela proposta apresentada possuir alguns andares intercalados na edificação; 
o)	com relação aos fatores de qualificação das edificações, a WTY foi a única a oferecer uma edificação com potencial de geração de energia elétrica fotovoltaica, e foi também a única a apresentar uma edificação eficiente promovendo o reaproveitamento da água (reuso de água) ; além disso, sua proposta ainda assegura captação de água pluvial e recebe pontuação máxima nos quesitos iluminação e ventilação natural; tais características geram contribuições que impactam muito além do fator econômico; além disso, mencionou os benefícios da geração da energia fotovoltaica, alinhados com os compromissos assumidos pelo Brasil na COP 21 e na COP 26, bem como às diretrizes do Ministério do Meio Ambiente voltadas à neutralidade climática, com meta de alcançar 45% a 50% de energia renovável na composição da matriz energética; também citou a economia de água, lembrando o atual cenário de crise hídrica e, por fim, elencou os demais fatores,  como condições de acessibilidade, instalações elétricas, sanitárias e hidráulicas, estrutura física, localização, padrão de construção, acabamento, idade da edificação, dentre outros fatores também considerados, o que, no conjunto, resultou na classificação da edificação como a melhor opção; 
p)	não procede a suposição de que não tenham sido estabelecidos critérios objetivos que permitam avaliar a razoabilidade do desembolso de R$ 2.681.296,88 (considerando a economia de energia e água) a mais ao ano em virtude das diferenças qualitativas do Edifício Portinari em relação ao Edifício Venâncio; além disso, todo o processo público foi conduzido de forma ética, transparente, pautada em critérios objetivos e visando aos melhores interesses da Eletronorte; e 
q)	de modo a observar a economicidade da contratação, foram realizadas rodadas de negociações pela Eletronorte, aumentando a competitividade do procedimento de seleção; as propostas iniciais eram as da primeira tabela da peça 77, p. 16, sendo que a da Antônio Venâncio da Silva Empreendimentos Ltda. tinha valor inicial de R$ 7.337.513,36 e a da WTY Investimentos Imobiliários S/A, de R$ 11.441.648,50; os preços após a rodada de negociações são dos da segunda tabela da peça 77, p. 16 (R$ 6.977.513,36 e R$ 10.673.648,50, respectivamente) , o que evidencia que a Eletronorte conduziu de maneira acertada o processo de chamamento público. 
Manifestação da sociedade empresária (peça 85, p. 3-11) : 
a)	nesse subtópico somente serão elencados argumentos não trazidos pela Eletronorte; 
b)	complementando o item 6.2 do edital, o termo de referência detalha os requisitos de atendimento às suas demandas (peça 5, p. 7 e seguintes) ; o relatório de julgamento do certame, elaborado pela equipe técnica da Eletronorte, apresentou os critérios utilizados para a seleção da proposta da WTY como aquela mais vantajosa, a partir dos requisitos estabelecidos no próprio edital (peça 85, p. 4) ; 
c)	todas essas informações foram consideradas, inclusive, nas análises prévias realizadas pela Unidade Técnica, e acolhidas como válidas a justificar a seleção pela proposta da WTY; o relatório de julgamento da Eletronorte apresenta, ainda, uma comparação objetiva entre as duas edificações, de modo que qualquer controlador pode depreender da leitura do processo quais os critérios utilizados para a decisão adotada no caso concreto - em total aderência ao princípio da motivação; 
d)	por outro lado, há que se concordar com o apontamento de que o edital não teria indicado critérios totalmente objetivos para a escolha da edificação, visto que as diretrizes de seleção da proposta são mais amplas do que o que normalmente se verifica em uma licitação pública; que tal situação, em uma análise contextualizada com o objeto da disputa no caso concreto, é totalmente aceitável, tendo em vista a própria impossibilidade de fazer de modo diferente; 
e)	em um certame público para a escolha de um imóvel pronto, para locação, não é possível ser totalmente objetivo, dado que é bastante improvável que existam edificações idênticas ou muito similares; cada edificação disponível no mercado terá qualidades distintas, seja em relação à localização, seja em relação ao tamanho ou conforto, ou, até mesmo, em relação à sustentabilidade e eficiência, que deverão ser ponderados diante da situação concreta que se apresente; 
f)	tanto é uma realidade essa situação que a própria legislação e a jurisprudência dessa Corte de Contas admitem a dispensa de licitação para a seleção do imóvel para atendimento de suas finalidades institucionais, assegurando à Administração Pública a discricionariedade para selecionar a edificação que melhor atenda às suas necessidades; o art. 29 da Lei 13.303/2016 estabelece a dispensa de licitação para locação de imóvel "destinado ao atendimento de suas finalidades precípuas, quando as necessidades de instalação e localização condicionarem a escolha do imóvel, desde que o preço seja compatível com o valor de mercado, segundo avaliação prévia";  g) no caso em tela, a Eletronorte optou por um chamamento público, no intuito de propiciar maior transparência e ampliar a competitividade na seleção do imóvel para acomodar sua nova sede; no entanto, há que se compreender que não se trata aqui de um certame comparado a uma licitação comum, uma vez que não é possível definir previamente e com absoluta objetividade os critérios de seleção da melhor proposta. É a motivação da decisão, a ser apresentada pela Administração, que assegura a objetividade necessária para a análise dos órgãos de controle; 
h)	na sequência, teceu comentários sobre as classificações das concorrentes em cada um dos fatores (peça 85, p. 5-8) , citando aspectos que diferenciam o Edifício Venâncio e o Edifício Portinari;  
i)	é fato que os valores de locação são distintos, porquanto se tratam de edificações, também, completamente distintas; a escolha da Eletronorte, no entanto, seguiu os critérios definidos no edital de chamamento público, item 6, e os seus fundamentos, tanto sob o aspecto da qualidade quanto sob o aspecto da valorização da marca da empresa, são irrefutáveis; 
j)	juntou cópia de laudo de avaliação do imóvel para fins de locação (peça 82) ; mesmo sem considerar o valor dos investimentos a serem realizados, o valor mensal de locação ficaria entre R$ 611.000,00 e R$ 663.000,00, acima do valor do contrato (R$ 576.000,00) ; e 
k)	além de estipular um valor de aluguel abaixo do estabelecido no mercado, a WTY realizou um investimento de aproximadamente R$ 14.000.000,00 para adequação das instalações para a Eletronorte; foram inseridas na edificação importantes mudanças de instalações e layout, além de toda a mobília necessária para a ocupação pela estatal, o que pode ser visto nas plantas à peça 85, p. 9-10, e nas fotos à peça 85, p. 11. 
Análise: 
8.	Com relação ao condomínio no Edifício Venâncio (contrato anterior) , observa-se que os valores diminuíram significativamente, principalmente de 2019 para 2020, quando passou de R$ 7.854.171,40 para R$ 4.960.010,15 (redução de 36,84%) . Tal fato pode estar associado ao movimento da Eletronorte de busca por outro imóvel, iniciada em 2019 a partir do Chamamento Público 16671/2019. De fato, os valores de condomínio, em edifício multiusuário, são de difícil controle, ainda mais se considerar que os outros condôminos são lojistas, que operam em horários diferenciados, e o risco de desocupação que influencia o rateio das despesas comuns. 
9.	Esse problema do condomínio seria mantido numa eventual troca por outro imóvel no Shopping ID, uma vez que, apesar da mudança de prédios e salas, o contrato manteria a mesma estrutura. Dessa forma, de fato, as taxas de condomínio, em caso de celebração de outro contrato com a ora representante, não teriam garantia de manutenção nos mesmos patamares originalmente contratados, o que influencia a análise de viabilidade econômico-financeira realizada no âmbito do Chamamento Público 47383/2021, fragilizando a conclusão de que opção da ora representante é a mais economicamente vantajosa. 
10.	Quanto à idade do edifício, também são pertinentes os argumentos da Eletronorte no sentido de que a manutenção é mais onerosa. Apesar de que as obras seriam feitas antes da entrega à Eletronorte, o tempo de reforma da área ofertada pela ora representante certamente seria maior, uma vez que as mudanças seriam mais profundas em relação ao do Edifício Portinari, o que, consequentemente, demandaria mais tempo para mudança, com pagamento de aluguel de maior valor do contrato anterior enquanto isso. A possibilidade de novas ocorrências, não previstas e associadas ao tempo de uso da edificação, também existe e é razoável que seja considerada. 
11.	Tudo isso, aliás, deveria ter sido colocado na comparação entre as cinco opções, uma vez que o custo mensal relativo à ocupação do Edifício Venâncio (contrato anterior) era de R$ 1.790.768,37 (dividindo-se o valor anual da tabela do item 17.a da instrução anterior; peça 64, p. 11) , ao passo que no Edifício Portinari o custo mensal será de R$ 889.470,71 (dividindo-se o valor anual da tabela do item 17.b da instrução anterior; peça 64, p. 11) . Assim, a cada mês de permanência da Eletronorte no imóvel relativo ao contrato anterior, haveria um custo extra de R$ 901.297,59; se a reforma/adequação da área do Edifício Venâncio levasse, por hipótese, seis meses em vez dos três que a WTY demandou, o custo extra seria de R$ 2.703.892,79, o que é maior do que a diferença anual entre as propostas da Venâncio e da WTY (R$ 2.681.296,88) . 
12.	Com relação aos benefícios em termos de valor de marca, também são pertinentes os argumentos da Eletronorte. Muitas das grandes empresas estão se associando às práticas ESG, em especial no ramo de energia, onde o futuro é a energia limpa. Assim, no momento em que a empresa ocupa um edifício "verde", está associando valor à marca e, possivelmente, aumentando o valor de suas ações negociadas em bolsa de valores, o que pode se refletir em ganhos no momento da privatização, quando ela vier a ocorrer. Além disso, merece acolhida o argumento de que o Brasil, enquanto signatário de compromissos no âmbito da COP 21 e da COP 26, deve se esforçar para atingir as metas pactuadas, e, embora o ganho real nessa locação não possa ser efetivamente aferido, deve ser considerado sob a ótica simbólica. Exemplo disso é o caso da montadora de automóveis Tesla, que apesar de produzir volume bem menor do que as grandes montadoras (Toyota, Volkswagen, entre outras) e ter gerado lucro pela primeira vez apenas em 2020, possui o maior valor de mercado dentre todas as montadoras de automóveis. 
13.	Também merecem ser acolhidos os argumentos sobre o número de vagas de estacionamento, uma vez que, em razão da configuração espacial de Brasília, é comum a utilização de carro próprio para o deslocamento ao trabalho. Ainda que a locação de vagas extras possa ser feita diretamente pelos funcionários da Eletronorte, esse benefício não pode ser desconsiderado. Ao custo de R$ 300,00 por vaga por mês, as 180 vagas adicionais representam R$ 54.000,00 ao mês ou R$ 648.000,00 por ano. 
14.	Outro ponto que merece acolhida é o fato de que houve uma rodada de negociação de modo a reduzir o valor das cinco propostas classificadas em momento anterior ao julgamento, de forma isonômica entre os competidores, o que indica a busca pela contratação mais vantajosa pela Eletronorte. 
15.	Além disso, são pertinentes os argumentos da WTY no sentido de que a estipulação de critérios mais objetivos não é tão simples numa licitação para escolha de imóvel. Ademais, é mérito da Eletronorte ter conduzido um chamamento público para escolha do imóvel, deixando de adotar o caminho da dispensa de licitação (direta) prevista no art. 29 da Lei 13.303/2016, o que, certamente, implicaria decisão mais subjetiva. 
16.	Por fim, também são pertinentes os argumentos da WTY de que se tratam de imóveis distintos, ao que não seria de se esperar que os preços de locação fossem iguais, e, ainda, que o valor locatício, de R$ 576.000,00, é inferior ao valor de mercado, conforme laudo de avaliação à peça 82 (entre R$ 611.000,00 e R$ 663.000,00) , isso antes da realização das benfeitorias e instalação da mobília, com custo superior a R$ 14 milhões, conforme informações prestadas pela WTY. 
17.	Ante todo o exposto, entende-se que os critérios estabelecidos no edital, ainda que não sejam totalmente objetivos, permitiram a seleção da proposta mais vantajosa para a Administração Pública, sendo suficientes ao propósito da Eletronorte. 
Itens  e : realizar a oitiva das Centrais Elétricas do Norte do Brasil S/A (Eletronorte) , [...] para que [...] se pronuncie quanto aos seguintes pontos relativos ao Chamamento Público 47383/2021 e ao Contrato 4500048802: [...] b) assinatura do Contrato 4500048802 em 22/9/2021, cerca de dois meses após a publicação da Lei 14.182/2021, estabelecendo, em sua Cláusula 6.1, prazo de locação de cinco anos, mesmo diante da perspectiva de privatização da empresa em 2022 ou em prazo muito inferior ao estabelecido contratualmente; c) assinatura do Contrato 4500048802 em 22/9/2021, cerca de dois meses após a publicação da Lei 14.182/2021, estabelecendo, em sua Cláusula 16ª, multa rescisória no percentual de 40% (quarenta por cento) calculada sobre a multiplicação do valor do aluguel pelo número de meses restantes para o fim do período contratado, mesmo diante da perspectiva de privatização da empresa em 2022 ou em prazo muito inferior ao estabelecido contratualmente; 
Fundamento legal ou jurisprudencial: art. 31 da Lei 13.303/2016
Contextualização: 
18.	A Lei 14.182, sancionada em 12 de julho de 2021, dispõe sobre a desestatização da empresa Centrais Elétricas Brasileiras S.A. (Eletrobras) , da qual faz parte a Eletronorte. O edital do Chamamento Público 47383/2021 foi publicado em 27/5/2021, antes da edição da citada lei, embora o assunto já estivesse em discussão há mais tempo. O Contrato 4500048802, resultante do citado chamamento público, foi firmado em 22/9/2021, pouco mais de dois meses após a sanção da Lei 14.182/2021. 
Manifestação da Unidade Jurisdicionada sobre os indícios de irregularidades (peça 77, p. 16-19) : 
a)	nos contratos do tipo BTS, a multa rescisória pactuada geralmente é substituída pelo reembolso dos valores investidos no prédio para atender às especificações de layout e mobiliário, definidas pela locatária, deduzido o valor que já foi pago; a estimativa de investimentos do parceiro comercial foi de cerca de R$ 14 milhões de reais; 
b)	o valor da multa no caso de contratação do Edifício Venâncio seria muito maior, uma vez que a reforma necessária para atender às necessidades da empresa demandaria um investimento maior e uma obra mais demorada; em momentos pretéritos, a proprietária do Venâncio sinalizou a necessidade de uma multa de 100% do valor remanescente do prazo do contrato; 
c)	foi elaborada tabela, que evidencia a proporcionalidade e adequação da multa em relação ao negócio firmado (peça 77, p. 18) , em que, caso a rescisão ocorresse após um mês de contrato, o valor da multa seria de R$ 13.824.000,00, valor esse que iria decrescendo do tempo, até chegar a R$ 230.000,00 em caso de rescisão faltando um mês de vigência; 
d)	como se pode depreender da tabela regressiva, a multa aplicada no caso de rescisão do contrato fica restrita ao valor dos investimentos realizados pelo locador, no sentido de atender às necessidades do locatário; além disso, ao final do prazo do contrato, em caso de renovação, não mais haverá cobrança de multa, sendo que essa negociação se mostra extremamente vantajosa para a Eletronorte;  
e)	em relação ao fato de se estar diante de uma privatização, cumpre destacar que a empresa não pode ser paralisada aguardando o desenrolar desse processo; é de se relevar que a Eletronorte, instalada em um prédio novo e moderno agregará valor à marca e, consequentemente, às ações da companhia negociadas em bolsa de valores; e 
f)	por fim, sendo a contratação em tela vantajosa, não há motivos de reprimenda da gestão dos negócios da empresa, seja sob o olhar público ou privado, pois seus administradores observaram integralmente os deveres insculpidos na lei das sociedades anônimas (SA) . 
Manifestação da sociedade empresária (peça 85, 12-13) : 
a)	apontou, inicialmente, a própria incerteza quanto ao prazo de início e conclusão de um processo de desestatização; mesmo com a lei autorizativa publicada, ainda são necessários diversos atos de instrução de um processo dessa natureza, os quais são acompanhados pelos órgãos de controle e de assessoramento jurídico estatais; o prazo para a desestatização da Eletronorte não pode ser mensurado com certeza, o que justifica a própria iniciativa de buscar uma acomodação melhor para seus fins institucionais; 
b)	um contrato de locação de tamanho vulto e complexidade, dificilmente poderia ser firmado por um prazo exíguo, de modo que é necessário maior tempo de contrato para viabilizarse os investimentos necessários; assim, o prazo contratual de cinco anos é aquele que se mostra mais razoável para atendimento da necessidade concreta da Eletronorte, pois, ao mesmo tempo que não possui um prazo tão longo, comporta investimentos pelo privado, que necessitam ser revertidos no curso do contrato; 
c)	a posição da Eletronorte se demonstrou bastante acertada na proposta do built to suit, na medida em que diluiu no escopo do contrato de aluguel investimentos pesados e que, em um cenário de desestatização, poderiam, de fato, não valer a pena; cita-se, como exemplo, o caso do mobiliário que foi inserido no escopo da locação; 
d)	em relação à multa contratual rescisória, no percentual de 40%, é justificável para assegurar o locador quanto aos investimentos de adequação necessários para a ocupação do imóvel; é indispensável que, em havendo um investimento privado, logo no início do contrato, alguma forma de garantia da reversão desse investimento seja estabelecida entre as partes, justamente, para cobrir o risco de encerramento prematuro do negócio; e 
e)	essa multa é, inclusive, um instrumento consagrado no mercado privado, conforme autorização legislativa específica no art. 54-A, § 2º: "Em caso de denúncia antecipada do vínculo locatício pelo locatário, compromete-se este a cumprir a multa convencionada, que não excederá, porém, a soma dos valores dos aluguéis a receber até o termo final da locação"; 
f)	o fato de haver um cenário futuro de desestatização em nada prejudica a formalização do contrato, com as garantias necessárias para sua viabilização; também não se vislumbra qualquer prejuízo aos interesses da Eletronorte com essa situação, dado que, em caso de privatização, não haverá uma rescisão automática dos compromissos firmados; 
g)	ao contrário, aqueles que assumirem o controle da empresa, mediante processo de aquisição, assumirão os compromissos firmados e deverão continuar operando normalmente, sem interrupção dos serviços; isso torna bastante provável que o contrato permanecerá do interesse da companhia, ainda que sob controle privado, especialmente, se considerar-se que a edificação ora locada é mais nova, mais econômica, mais confortável e mais eficiente do que a anteriormente ocupada; e 
h)	com essa nova locação, é possível que o processo de privatização seja até mesmo mais atrativo, pois representa uma economia e valoriza a própria marca da Eletronorte, que passa a ocupar uma edificação que compartilha dos mesmos valores de eficiência energética que a empresa; sobre esse aspecto, vale notar que o Portinari é um edifício altamente tecnológico e moderno e que ostenta o privilégio de obter certificação LEED PLATINUM, sendo o primeiro edifício comercial com certificação nível platinum na região centro-oeste e o 11º classificado nesse nível no Brasil. 
Análise: 
19.	Conforme pode ser evidenciado na tabela da peça 77, p. 18, o valor máximo da rescisão será de R$ 13.824.000,00, que irá decrescendo do tempo, até chegar a R$ 230.000,00 em caso de rescisão faltando um mês de vigência. 
20.	Esse valor máximo de multa é pouco menor do que o investimento que foi realizado pela contratada (R$ 14.382.701,28; peça 61) . Por outro lado, há de se reconhecer que, do ponto de vista da contratada, não seria viável fazer um contrato com um investimento dessa monta sem que houvesse reembolso proporcional das despesas efetuadas em caso de distrato da avença. 
21.	Além disso, entende-se que a multa calculada se encontra adequada ao valor dos investimentos realizados, nos termos do art. 54-A, § 2º, da Lei 8.245/1991, que rege as locações imobiliárias. Nesse sentido, a lei estabelece como valor máximo da multa o valor total dos aluguéis vincendos, sem o redutor de 40% incluído no Contrato 4500048802. Um ponto interessante é que, como informado pela Eletronorte, caso o contrato venha a ser renovado, não haveria multa rescisória no novo contrato. 
22.	Quanto à real probabilidade de que a Eletronorte venha a ser privatizada antes do término do prazo de vigência do Contrato 4500048802, entende-se razoável o argumento de que a empresa não pode ficar em compasso de espera até que a situação se defina. Além disso, a opção de novo contrato com a Venâncio poderia manter os problemas do contrato anterior (segmentação, problemas estruturais e de segurança) sem que haja garantia quanto à economicidade da contratação diante das questões elencadas nos itens 8 a 17 desta instrução (insegurança quanto aos valores praticados para o condomínio, dependência de rateio de custos com lojistas, dependência do grau de vacância do edifício, expectativa de maiores custos com manutenção em razão da idade do edifício, expectativa de ocupação da área atual, antieconômica, por mais tempo em razão da extensão das melhorias necessárias) . 
23.	Ademais, conforme tratado na análise do item 'a' da oitiva, o investimento em uma sede moderna, ao melhorar a imagem da marca, pode se traduzir em aumento do valor de mercado da entidade quando da privatização. 
24.	Também cabe acolher o argumento da WTY, no sentido de que um contrato com prazo inferior a cinco anos, dado o vulto envolvido nas melhorias e mobiliário, poderia vir a inviabilizar o retorno por parte da investidora ou onerar excessivamente a Eletronorte. Destaca-se, ainda, que a multa se encontra abaixo do limite legal contido no art. 54-A, § 2º, da Lei 8.245/1991. 
25.	Por fim, ao contrário do que informa a WTY, no sentido de não haver rescisão automática dos compromissos firmados, tal situação é, de fato, incerta, e depende das condições definidas para a desestatização. No entanto, conforme análise do item 'a' da oitiva, a opção da WTY se mostrou a melhor combinação dos fatores avaliativos, e, além disso, eventual contrato firmado com a Venâncio para a ocupação de outros espaços no Shopping ID implicaria investimentos a serem realizados que também comporiam a cláusula de multa em caso de distrato. 
26.	Assim, acolhem-se os argumentos apresentados quanto a esses pontos. 
Item : realizar a oitiva das Centrais Elétricas do Norte do Brasil S/A (Eletronorte) , [...] para que [...] se pronuncie quanto aos seguintes pontos relativos ao Chamamento Público 47383/2021 e ao Contrato 4500048802: [...] d) ausência, no Contrato 4500048802, de cláusulas disciplinando os direitos e deveres das partes em caso de privatização da empresa, haja vista que sua assinatura ocorreu cerca de dois meses após a publicação da Lei 14.182/2021; 
Fundamento legal ou jurisprudencial: art. 31 da Lei 13.303/2016 
Manifestação da Unidade Jurisdicionada sobre os indícios de irregularidades (peça 77, p. 19) : 
a)	a Eletronorte já está em tratativas com a contratada para a inserção de cláusulas que estabeleçam tais direitos e deveres. 
Manifestação da sociedade empresária (peça 85, p. 14) : 
 a) ante o exposto no tópico anterior, entende-se até mesmo desnecessária a previsão de cláusulas contratuais que conciliem a locação com um processo de desestatização futura; não há risco aos interesses da Eletronorte, enquanto empresa pública, a formalização de um negócio mais econômico e eficiente; por outro lado, qualquer decisão a respeito de uma rescisão não será automática e os resultados dessa situação serão suportados pelos novos gestores da empresa, já em um cenário absolutamente privado. 
Análise: 
27.	Uma vez que a Eletronorte informou que já está em tratativas com a contratada para a inserção de cláusulas que estabeleçam tais direitos e deveres em caso de privatização, entende-se que não cabe a adoção de medidas complementares quanto a essa questão. 
Da diligência 
28.	Em sede de diligência, foram solicitadas à Eletronorte as seguintes informações: 
a)	datas de início e término da execução das adequações para customização do imóvel; 
b)	data prevista para mudança da Eletronorte; e 
c)	valores pagos até o momento, discriminados mês a mês. 
29.	Quanto a esse ponto, a Eletronorte apresentou as seguintes informações (peça 77, p. 20) : 
a)	de acordo com o Edital de Chamamento, foi estabelecido um prazo máximo de 120 dias para adequação das instalações às necessidades apresentadas pela empresa; como já citado na representação feita pela Venâncio, esse prazo se mostrava insuficiente para ele realizar as obras requeridas; não se pode olvidar do interesse do Venâncio de protelar o prazo de entrega das novas instalações, tendo em vista que a manutenção da Eletronorte no contrato atual, com condições bastante favoráveis para à contratada; esse possível atraso resultaria em prejuízo para a Eletronorte, haja vista o custo atual ser bem maior; 
b)	as instalações já estavam quase totalmente prontas (data da resposta: 3/12/2021) e a Eletronorte tinha previsão de mudar no dia 20/12/2021, época do ano favorável a essa movimentação; e 
c)	ainda não havia sido efetuado qualquer pagamento até a data da resposta (3/12/2021) , o que ocorreria apenas a partir do dia 20/12/2021. 
30.	Considera-se atendida a diligência em sua totalidade. 
31.	Ao solicitar à WTY a apresentação da resposta completa da oitiva, em razão da falta de uma página, aproveitou-se a oportunidade para buscar informação atualizada sobre a mudança. A contratada informou que a Eletronorte pôde iniciar a mudança a partir do dia 10/12 em razão da entrega antecipada do edifício, devidamente customizado conforme previsão contratual (peça 84) . 
Informações complementares 
32.	Ao final de sua reposta (peça 85, p. 14-17) , a WTY levantou uma suposta inexequibilidade da proposta da ora representante. A proposta tem valor total de R$ 6.977.533,00, cerca de 30% abaixo das demais propostas; ao mesmo tempo, a ora representante alegou que sua proposta seria a única que seria precedida de prévia reforma para adequar o imóvel ofertado às necessidades da Eletronorte, por entender que a WTY não necessitaria realizar qualquer reforma substancial no imóvel, na medida em que se trata de imóvel novo, ainda não ocupado, o que reforça a alegação de que seria a licitante a aportar o maior volume de recursos para a reforma substancial do Edifício Venâncio, enquanto os custos da WTY seriam baixos. 
33.	A WTY estimou os custos da reforma e customização necessárias para o Edifício Portinari em R$ 14.382.701,28, e, segundo a própria representante, tal reforma não é substancial. Por uma decorrência lógica, extrai-se da alegação da Venâncio que os investimentos indispensáveis para a reforma "substancial" do Edifício Venâncio necessariamente serão muito superiores aos R$ 14 milhões aportados pela WTY, evidenciando o risco de inexequibilidade da proposta da Venâncio. 
34.	Considerando-se o aluguel indicado na proposta da Venâncio, de R$ 230.000,00 mensais, e adotando como referência o investimento a ser realizado pela WTY, seriam necessários 62 meses para a representante ser ressarcida dos custos de reforma e customização, prazo superior aos cinco anos de vigência do contrato de locação. Se o vulto de investimentos for maior, a proposta apresentada pela Venâncio seria insustentável, uma vez que estaria pagando para ter seu imóvel alugado por cinco anos. 
35.	Para fins de comparação, o contrato de locação firmado entre a Venâncio e a Eletronorte, em 2016, que não contempla custos de customização, fixou o valor do aluguel mensal em R$ 1.312.306,74. A representante se contradiz com os fatos, pois não estaria justificada uma redução de tamanho vulto em uma nova locação, ao mesmo tempo em que seriam necessários investimentos de adequação. Além disso, em 2019, a representante pleiteou a revisão do aluguel para o valor de R$ 2.215.000,00 e, posteriormente, ajuizou ação revisional, cuja sentença foi improcedente. Ademais, a Eletronorte registrou, no âmbito do contrato de locação com a Venâncio, que diversas demandas por manutenção nas instalações que não foram atendidas. 
36.	Citou, ainda, possível irregularidade na proposta da Venâncio no âmbito do Chamamento Público 47383/2021, ao apresentar duas opções de imóvel, com diferentes disposições de salas, conforme relatado no item 25 da instrução anterior (peça 64) , o que viola o princípio do julgamento objetivo e não tem amparo legal ou no edital, e considerado irregular por essa Corte de Contas. 
37.	Assim, no entendimento da WTY, a representante busca, com esse processo, obstar a celebração de um contrato mais vantajoso para a Administração, oriundo de chamamento público que já resultou em uma economia mensal de mais de R$ 1.000.000,00 para os cofres públicos, conforme reconheceu a instrução e o relator, na medida em que negou a cautelar por estar presente o risco de dano reverso na manutenção do contrato de locação firmado com a representante. 
Conclusão 
38.	Ante o exposto, entende-se que a representação já pode ser apreciada quanto ao mérito, pela improcedência. 
F. IMPACTO DOS ENCAMINHAMENTOS PROPOSTOS 
Haverá impacto relevante na Unidade Jurisdicionada e/ou na sociedade, decorrente dos encaminhamentos propostos? 	Não 
G. PEDIDO DE INGRESSO AOS AUTOS, DE INFORMAÇÕES/VISTAS/CÓPIAS, E DE SUSTENTAÇÃO ORAL 
Há pedido de ingresso aos autos? 	Não 
Há pedido de informações/vistas/cópia do processo? 	Não 
Há pedido de sustentação oral? 	Não 
H. PROCESSOS CONEXOS E APENSOS 
Há processos conexos noticiando possíveis irregularidades na contratação ora em análise? 	Não 
Há processos apensos? 	Não 
I. PROPOSTA DE ENCAMINHAMENTO 
39.	Em virtude do exposto, propõe-se: 
39.1. conhecer da representação, satisfeitos os requisitos de admissibilidade constantes no art. 87, § 2º, da Lei 13.303/2016, c/c o art. 237, inciso VII e parágrafo único, do Regimento Interno/TCU, e no art. 103, § 1º, da Resolução - TCU 259/2014; 
39.2. no mérito, considerar a presente representação improcedente; 
39.3. informar à Centrais Elétricas do Norte do Brasil S/A (Eletronorte) e ao representante do acórdão que vier a ser proferido, destacando que o relatório e o voto que fundamentam a deliberação ora encaminhada podem ser acessados por meio do endereço eletrônico www.tcu.gov.br/acordaos; e 
39.4. arquivar os presentes autos, nos termos do art. 250, I, c/c art. 169, III, do Regimento Interno/TCU.
É o relatório.

Álvaro Luiz Miranda Costa Júnior (29.760/OAB-DF), Jorge Ulisses Jacoby Fernandes (6.546/OAB-DF), Murilo Queiroz Melo Jacoby Fernandes (41.796/OAB-DF), Cristiana Muraro Fracari (48.254/OAB-DF), Jaques Fernando Reolon (22.885/OAB-DF) e outros, representando Centrais Elétricas do Norte do Brasil S.A.; Paula Gontijo Vieira Vilela (19459/OAB-DF) e Nilo Gustavo Silva Sulz Gonsalves (17070/OAB-DF), representando Antônio Venâncio da Silva Empreendimentos Imobiliários Ltda.

Não atuou.

REPRESENTAÇÃO. ELETRONORTE. PEDIDO DE CAUTELAR. POSSÍVEIS IRREGULARIDADES EM CHAMAMENTO PÚBLICO PARA LOCAÇÃO DE IMÓVEL COMERCIAL. ALEGAÇÕES DE: INDEVIDA ADOÇÃO DO MODELO BUILT TO SUIT; DIRECIONAMENTO DO CERTAME; AUSÊNCIA DE ECONOMICIDADE. ASSUNÇÃO DE OBRIGAÇÕES FUTURAS FACE À PRIVATIZAÇÃO IMINENTE DA COMPANHIA. AUSÊNCIA DE AVALIAÇÃO DE CUSTOS. OITIVAS E DILIGÊNCIAS. NÃO CONCESSÃO DE CAUTELAR. INSUBSISTÊNCIA DAS ALEGAÇÕES DA REPRESENTANTE. CONSTAÇÃO DE VANTAJOSIDADE À ELETRONORTE DO NOVO CONTRATO. CONHECIMENTO. IMPROCEDÊNCIA. DETERMINAÇÕES. CIÊNCIA. ARQUIVAMENTO.

REPRESENTAÇÃO (REPR)

Secretaria de Controle Externo de Aquisições Logísticas (Selog).

1.	Conforme descrito no relatório precedente, trata este processo de representação com pedido de medida cautelar, formulada por Antônio Venâncio da Silva Empreendimentos Imobiliários Ltda., no âmbito da qual se alega irregularidades na condução do Chamamento Público 47383/2021, sob a responsabilidade da Centrais Elétricas do Norte do Brasil S/A (Eletronorte) , cujo objeto é a locação de imóvel comercial, sob o modelo built to suit  (BTS) , customizado para atender às necessidades daquela Sociedade de Economia Mista, incluindo mobiliário e demais serviços necessários ao funcionamento, à manutenção e à segurança das instalações e no âmbito da qual foi selecionada a proposta da empresa WTY Investimentos Imobiliários S/A, no valor mensal total de R$ 10.673.648,50.
2.	A representante fez as seguintes alegações quanto ao processo licitatório em comento: 
	i) a proposta apresentada pela representante foi a única que seria precedida de prévia reforma para adequar o imóvel ofertado às necessidades da Eletronorte; 
	ii) a empresa WTY Investimentos Imobiliários S/A., selecionada pela empresa estatal, apresentou um imóvel pronto já construído, não atendendo aos requisitos exigidos pelo modelo BTS; 
	iii) teria havido direcionamento à empresa vencedora, visto que o imóvel não necessita de qualquer reforma ou adaptação substancial, o que caracterizaria tratamento diferenciado em relação às demais licitantes; 
	iv) a iminente desestatização da Estatal não justificaria a assunção de obrigações como a elevada multa contratual em caso de rescisão, equivalente ao valor integral da locação; 
	v) a contratação seria antieconômica em relação à proposta da representante e; 
	vi) a representada deixou de avaliar os custos de desmobilização do local para a nova sede.
3.	Após as oitivas e diligências promovidas junto à Eletronorte e à sociedade empresária WTY Investimentos Imobiliários S.A., a Selog produziu a derradeira manifestação técnica à peça 86, transcrita no relatório, e na qual se pronuncia pela improcedência da presente representação, pelas seguintes razões:
	i) o chamamento público realizado pela Eletronorte permitiu a escolha da proposta mais vantajosa para a Administração. Não obstante o valor de locação mensal R$ 2.681.296,88 superior à proposta da representante, as diferenças qualitativas do Edifício Portinari em relação ao Edifício Venâncio 3000: redução de despesas de água e energia, a redução dos custos de manutenção e reformas, o reforço da marca de uma empresa de energia em edifício sustentável, o fato de a Eletronorte não dividir espaço com outros lojistas do shopping ID e o oferecimento de 180 vagas adicionais de estacionamento sem custos asseguram a economicidade da transação;
	ii)  a multa prevista no contrato se encontra adequada ao valor dos investimentos realizados, nos termos do art. 54-A, §1º, da Lei 8.245/1995 (Lei do Inquilinato) ; caso o contrato venha a ser renovado, não há previsão de multa rescisória;
	iii) a privatização da Eletronorte é fato futuro e incerto, que não pode impedir a empresa estatal de firmar novo contrato de locação, para se livrar dos problemas do contrato anterior (problemas estruturais e de segurança, segmentação de andares, insegurança quanto aos valores praticados pelo condomínio, idade avançada do prédio antigo) ;
	iv) a ausência de cláusulas disciplinando direitos e deveres das partes em caso de privatização da empresa está sendo superada por tratativas com a contratada, o que seria até dispensável, visto que o novo contrato se mostra mais econômico e eficiente;
4.	Acompanho, in totum, o pronunciamento da Selog, incorporando seus fundamentos a estas razões de decidir.
5.	De fato, os elementos contidos nos autos demonstram que a representante busca obstar a celebração de um contrato mais vantajoso para a Administração, oriundo de um chamamento público, diga-se de passagem, procedimento que permitiu a participação de mais interessados, ao invés de uma simples dispensa de licitação, que é inclusive permitida, em certos casos, pela jurisprudência do Tribunal (dentre outros, o Acórdão 1301/2013-TCU-Plenário, relator Min. André de Carvalho) . 
6.	Acrescento que a empresa contratada WTY estimou os custos de investimento e adaptações no valor de R$ 14.382.701,28 (peça 61) , o que faz cair por terra o argumento da representante de que somente ela teria apresentado proposta que incluiria prévia reforma do imóvel, a fim de se caracterizarem os pressupostos do built to suit.
7.	Tais investimentos incluem estruturas metálicas, divisórias, mobiliário, pintura, marcenaria, isolamento acústico, cabeamento estruturado e elétrico, datacenter e outros equipamentos, o que, ao fim e ao cabo, não se revela investimento substancial, inclusive segundo a própria representante (peça 1, p. 6) , o que para ela violaria o modelo BTS previsto no art. 54-A da Lei 8.245/1991:
Art. 54-A.  Na locação não residencial de imóvel urbano na qual o locador procede à prévia aquisição, construção ou substancial reforma, por si mesmo ou por terceiros, do imóvel então especificado pelo pretendente à locação, a fim de que seja a este locado por prazo determinado, prevalecerão as condições livremente pactuadas no contrato respectivo e as disposições procedimentais previstas nesta Lei.      (Incluído pela Lei nº 12.744, de 2012) 
8.	Oportuno mencionar que ainda que não fossem necessárias tais adaptações, a tese da representante não encontraria abrigo no conceito de built to suit tal como é entendido por esta Corte:
1.7 locação "built to suit": termo built to suit é usado para referenciar contratos de locação nos quais o locador investe recursos monetários em um determinado imóvel com o fito de ajustá-lo às necessidades de um locatário específico. Isto é, o imóvel é customizado de acordo com as necessidades de um dado locatário. Em regra, tais contratos são atípicos (neles prevalecem as condições livremente pactuadas no contrato respectivo, e não os dispositivos da Lei nº 8.245/1991) e os valores pagos a título de aluguel incluem a amortização dos investimentos feitos pelo locador. (Acórdão 1479/2019-TCU-Plenário, Relator Ministro Vital do Rêgo) 
9.	Além disso, como bem salientado pela Selog, extrai-se da alegação da representante de que os investimentos necessários para a reforma "substancial" do Edifício Venâncio 3000 seriam bastante superiores aos R$ 14 milhões aportados pela WTY, o que evidenciaria o risco de inexequibilidade da proposta financeira apresentada pela Venâncio.
10.	Em reforço à tese, relembro que o Relatório de Julgamento do Chamamento Público 47383/2021 e o Parecer Técnico PTec-GSC-00010/2021 (peças 49-50) indicam avaliação das propostas envolveu análise técnica qualitativa das edificações quanto a uma série de fatores que evidenciam a vantajosidade da proposta do Edifício Portinari:
	i) conveniência, pela disponibilização de mais vagas de estacionamento, acessibilidade de carro à região, transporte público, acessibilidade de pedestre, oferta de comércio e serviços e condições da região;
	ii) qualidade da edificação (quantidade de banheiros, copa, elevadores, escada social, escada de emergência, acabamentos, geração fotovoltaica, reuso de água, captação de água pluvial, iluminação natural e ventilação natural) ;
	iii) disposição da planta e forma de ocupação (escritório em subsolo, área de escritório desconexa, conexão entre as áreas ofertadas e compartilhamento de espaços de auditório, portaria, elevador e escada, andar e banheiro coletivo) ;
	iv) segurança (controle de acesso) ; e
	v) eficiência energética/sustentabilidade, com uma economia de custos de água e energia da ordem de R$ 1.014.838,00/mês.
11.	O mesmo Relatório de Julgamento do Chamamento Público 47383/2021 calculou em R$ 4.102.325,56, para um período de cinco anos, a economia em relação ao Edifício Venâncio em itens como reaproveitamento de água, automação predial e geração fotovoltaica. De outra borda, apontou os aspectos que influenciaram a não escolha do edifício Venâncio 3000:
	i) a área locada pela Eletronorte está fragmentada pela edificação;
	ii) o compartilhamento de espaços com outros locatários prejudica os controles de acesso, demanda maiores investimentos e fragiliza os protocolos de prevenção à Covid-19;
	iii) o prédio não dispõe de climatização central, elevadores de última geração e recepção de alto padrão;
	iv) apesar de reformado, sua concepção arquitetônica de quarenta anos atrás compromete a proteção contra incêndios;
	v) a verticalização do edifício em 12 pavimentos superiores torna o uso dos elevadores extremamente necessário e leva ao congestionamento principalmente nos horários de maior fluxo;
	vi) a portaria interna do pavimento térreo, a mais utilizada, é pequena e apresenta sérios problemas de restrição de espaços, não compatível com a circulação de pessoas;
	vii) banheiros de dimensões extremamente restritas, enclausurados e sem ventilação;
	viii) o representante busca impedir a mudança do local, visto que deseja perpetuar vínculo locatício que se estende desde 1982 (40 anos) .
12.	Destaco ainda que a cada mês em que a Eletronorte permaneça no imóvel anterior, incorre em um custo extra mensal de R$ 901.297,59, tomando-se por base o custo anual calculado na tabela à peça 64, p. 11 (custos atuais da Eletronorte) e o custo anual da tabela à peça 64, p. 12 (custos da proposta da WTY) :
	Custo Anual Eletronorte (peça 64, p. 12) 
	Custo Anual WTY (peça 64, p. 12) 
	Diferença

	21.489.220,44
	10.673.648,50
	10.815.571,94

	Custo Mensalizado Eletronorte
	Custo Mensalizado WTY
	Diferença

	1.790.768,37
	889.470,71
	901.297,66

13.	Assiste razão à Eletronorte, ainda, quando pondera que os custos de desmobilização (em sua maioria desmontagem e ao deslocamento do mobiliário antigo para depósito até sua alienação) impactariam igualmente as propostas no âmbito do Chamamento Público 47383/2021, inclusive a proposta da empresa Antônio Venâncio da Silva Empreendimentos Imobiliários Ltda. que, se fosse aceita, implicaria na mudança da Eletronorte para outro bloco do Edifício Venâncio 3000. Tais custos, portanto, não teriam o condão de afetar a análise de mérito do julgamento do Chamamento Público 47383.
14.	O mesmo se daria com relação aos custos de devolução do imóvel da empresa Antônio Venâncio da Silva Empreendimentos Imobiliários Ltda., visto que os valores seriam devidos em qualquer cenário de mudança de sede, uma vez que os espaços dos blocos "B" e "C" seriam devolvidos em razão da mudança para o Bloco "A" do complexo Venâncio 3000.
15.	Acrescento, por oportuno, que sendo a Eletronorte uma empresa de energia, deve buscar se alinhar aos conceitos e práticas mais modernas de sustentabilidade, tais como as práticas ESG (enviromental, social and governance) , as quais influenciam inclusive nos papeis negociados pela estatal e no seu valor de mercado.  
16.	Devo ainda registrar que aqui se cuida de dois imóveis distintos, e que não se esperaria que os preços de locação fossem semelhantes, sendo que o valor especificamente do aluguel (R$ 576.000,00) do Edifício Portinari encontra-se abaixo do valor de mercado para o Distrito Federal, conforme laudo de avaliação produzido pela Patrimônio Engenharia Eireli à peça 82, que aponta um valor provável de R$ 611.000,00 e máximo de R$ 663.000,00.
17.	Por fim, dado o longo prazo do contrato de aluguel firmado pela Eletronorte com a Antônio Venâncio da Silva Empreendimentos Imobiliários Ltda. (40 anos) , considero oportuno determinar o envio da presente decisão, bem como do voto e do relatório que a acompanham, à Secretaria da Receita Federal para, querendo, verificar a regularidade do recolhimento de imposto de renda incidente sobre os aluguéis recebidos pela citada sociedade empresária.
18. 	Ante o todo o exposto, alinho-me ao pronunciamento exarado pela Secretaria de Controle Externo de Aquisições Logísticas no sentido de considerar a presente representação improcedente, e VOTO no sentido de que seja adotado o Acórdão que ora submeto a este Plenário.
TCU, Sala das Sessões, em 26 de janeiro de 2022.
RAIMUNDO CARREIRO 
Relator